【裁判字號】    89,台上,1810
【裁判日期】    890413
【裁判案由】    偽造有價證券
【裁判全文】
最高法院刑事判決                              八十九年度台上字第一八一○號
    上  訴  人  丙○○
                甲○○
                乙○○
右上訴人等因偽造有價證券案件，不服台灣高等法院台中分院中華民國八十六年十月
二十三日第二審更審判決（八十五年度上更(一)字第一一六號，起訴案號：台灣台中地
方法院檢察署八十一年度偵字第二一七七四號），提起上訴，本院判決如左：
    主  文
原判決撤銷，發回台灣高等法院台中分院。
    理  由
本件原判決認定上訴人丙○○與乙○○共同基於偽造文書之概括犯意，於民國八十一
年五月間，由丙○○提供其照片予乙○○，將之換貼於來源不詳之王清旺身分證上面
，藉以變造王清旺之身分證，並利用不知情之不詳姓名者偽刻王清旺之印章，嗣推由
丙○○冒用王清旺之名義，擔任宜舟行企業有限公司（下稱宜舟行公司）董事，及在
宜舟行公司章程上面偽造王清旺印文，又持前述變造身分證，向台灣省政府建設廳申
請公司設立登記，並發給公司執照，復於同年六月二十日，持公司登記事項卡、公司
執照及變造身分證，偽造王清旺印文在申請書上，由王清旺以宜舟行公司負責人名義
向台南縣政府申請營利事業登記，致使台南縣政府不知情之承辦公務員將此不實事項
登載於職務上所掌之商業登記簿內。再於同年六月十七日，偽造王清旺印文及署押在
支票存款開戶申請書上，以王清旺名義向萬通商業銀行股份有限公司台南分行（下稱
萬通銀行台南分行）申請帳號一九四之一號甲存支票，另於同月二十五日偽造王清旺
之署押及印文於該銀行支票存款往來約定書上，而取得空白支票簿，均足生損害於王
清旺及台灣省政府、台南縣政府、萬通銀行台南分行。二人準備就緒後，即於台南縣
永康鄉○○路四七七巷四十六弄三十號承租該址經營宜舟行公司，嗣上訴人甲○○亦
經乙○○之介紹認識丙○○，而於八十一年十月初加入宜舟行公司，與乙○○、丙○
○共同基於概括之犯意，自八十一年十月二十日起，至同年十二月十四日止，意圖供
行使之用，連續將上開偽造王清旺印章蓋於原判決附表(一)編號３之十四張支票上，偽
造支票，並於如同判決附表(二)所示之時地，由丙○○冒名王清旺、甲○○冒名林智賢
、乙○○冒名王清隆，三人出面詐購貨品，向該附表所示被害人購進各類電器、衣物
等財物，而交付前述偽造空頭支票充作貨款，並將所騙得財物以低價轉售圖利，且以
之為常業等情，因而撤銷第一審此部分判決，依牽連犯改判論處上訴人等共同連續意
圖供行使之用，而偽造有價證券罪刑，固非無見。
惟查(一)本院前次發回意旨已明確指明「當事人聲請調查之證據，如與本案之待證事實
有重要關係，而又非不易調查或不能調查者，則為明瞭案情起見，自應盡職權能事踐
行調查之程序，否則縱經原法院以裁定駁回其聲請，仍係審判期日應行調查之證據未
予調查，其判決即難謂非違法。本件原審審理中證人賈政中、林朝緯、林鐘（即陳
炎權公司實際與冒名王清隆交易之職員）到庭多次指認，均稱冒名『王清隆』者，並
非上訴人乙○○，另丙○○、甲○○亦稱冒名『王清隆』者係『林秀聰』亦非乙○○
。而此所指冒名『王清隆』者之林秀聰，依卷附台中市警察局簡便行文表檢送林秀聰
口卡，並經被害人指認無訛者，其上年籍資料記載林秀聰係三十六年七月十三日生、
台中縣人、身分證統一號碼：Ｚ000000000號、籍設台中市○區○○里○鄰
○○街二十一巷二號（見第一審卷第一宗八十七－三頁）。又依上訴人丙○○一再陳
稱伊僅係受僱於林秀聰，一切均係由林秀聰之指示為之，且以『王清旺』名義申請設
立之宜舟行公司，及向萬通銀行台南分行申請支票存款一九四之一號帳戶，係經事先
徵得王清旺本人之同意及其親自授權，有王清旺本人按捺指紋出具之同意書及林秀聰
按捺指紋出具之切結書可證（見一審卷第二宗二十二頁、二十二－一頁）。則上揭同
意書及切結書是否確為王清旺、林秀聰本人所書立，以及其上指紋究竟是否確係彼二
人按捺﹖迄欠明瞭，此攸關上訴人等之辯解及相關證人證詞虛實之判斷有重要關係，
自有待將上開指紋送請相關警政機關鑑定及傳喚王清旺、林秀聰到庭徹查明白之必要
。原審就此未為詳查究明真相，率行判決，不無速斷，難謂無證據調查未盡之違法」
等語，茲原判決仍疏未查明，致原有瑕疵，依然存在。(二)上訴人丙○○又辯稱其事後
查證，王清旺另將其年籍資料提供不詳姓名者向下列銀行領用支票，計有：１、台灣
土地銀行台南分行支存字第八七七－五號帳戶。２、大眾商業銀行台南分行支存第一
七五－五號帳戶。３、富邦商業銀行總行營業部支存第000000000000號
帳戶。４、彰化商業銀行西松分行支存第二○九○八－九號帳戶（見原審上訴卷第四
十九頁）。此與判斷王清旺是否屬支票存款戶之「人頭」及上訴人等是否有偽造有價
證券之犯行，至有關聯，原審未予查明，亦有未洽。(三)偽造之印章、印文或署押不問
屬於犯人與否，沒收之，刑法第二百十九條定有明文，此為同法第三十八條有關沒收
之特別規定，關於偽造之印章、印文及署押，自應適用刑法第二百十九條之規定宣告
沒收，而無適用同法第三十八條第一項第二款規定沒收之餘地。原判決理由四說明如
原判決附表(一)編號２、４、５、６、７所示偽造之印章、印文及署押，分別依法宣告
沒收，惟據上論斷欄未引用同法第二百十九條，即有判決不適用法則之違法。以上或
係上訴意旨所指摘，或為本院得依職權調查之事項，應認原判決仍有撤銷發回更審之
原因。至於原判決不另諭知甲○○無罪部分，基於審判不可分原則，併予發回。
據上論結，應依刑事訴訟法第三百九十七條、第四百零一條，判決如主文。
中      華      民      國    八十九    年      四      月     十三     日
                              最高法院刑事第三庭
                                  審判長法官  陳  錫  奎
                                        法官  洪  清  江
                                        法官  吳  昆  仁
                                        法官  李  伯  道
                                        法官  陳  世  雄
      右正本證明與原本無異
                                              書  記  官
中      華      民      國    八十九    年      四      月     二十     日


司法院資訊處製作；財團法人民間司法改革基金會備份。
